【裁判字號】    99,訴,783
【裁判日期】    990727
【裁判案由】    損害賠償
【裁判全文】
臺灣高雄地方法院民事判決               99年度訴字第783號
原      告  乙○○
訴訟代理人  甲○○
被      告  丙○○
            郭榮宏即泰安房屋企業行
上列當事人間請求侵權行為損害賠償事件，經本院於民國99 年7
月6 日言詞辯論終結，判決如下：
    主  文
被告應連帶給付原告新臺幣壹佰伍拾萬元，及自民國九十九年七
月二十四日起至清償日止，按週年利率百分之五計算之利息。
訴訟費用由被告連帶負擔。
本判決於原告以新臺幣伍拾萬元為被告供擔保後，得假執行。但
被告郭榮宏即泰安房屋企業行以新臺幣壹佰伍拾萬元為原告預供
擔保，得免為假執行。
    事實及理由
壹、程序方面：
    本件被告丙○○經合法通知，未於最後言詞辯論期日到場，
    核無民事訴訟法第386 條各款所列情事，爰依原告聲請，由
    其一造辯論而為判決。
貳、實體方面：
一、原告主張：被告丙○○係被告郭榮宏即泰安房屋企業行僱用
    之業務員，被告丙○○於民國96年7 、8 月間因仲介伊購買
    門牌號碼高雄市○○區○○路124 號之3 及之4 建物（下稱
    系爭建物），而向伊先後收取700,000 元及800,000 元之斡
    旋金，作為與屋主議價之條件，嗣經與屋主議價不成後，被
    告丙○○竟意圖為自己不法之所有，將上開業務上持有伊交
    付之斡旋金1,500,000 元（下稱系爭斡旋金）全數侵占入己
    ，未予歸還，而被告郭榮宏即泰安房屋企業行既為被告丙○
    ○之僱用人，自應負連帶賠償責任。為此，爰依侵權行為之
    法律關係，提起本件訴訟，並聲明：(一)、被告應連帶給付原
    告1,500,000 元，及自民事追加被告狀繕本送達最後一位被
    告翌日起至清償日止，按年利率5%計算之利息；(二)願供擔保
    ，請准宣告假執行。
二、被告答辯：
(一)、被告郭榮宏即泰安房屋企業行部分：原告於96年間與被告丙
    ○○私下就系爭建物簽訂買賣斡旋契約書（下稱系爭斡旋契
    約書）乙事，為被告丙○○個人之詐騙行為，與伊無關，因
    被告丙○○僅於92年5 月至8 月在伊公司任職，96年間伊被
    告丙○○並非伊之員工，也未經伊授權，此買賣行為伊毫無
    所悉，而買方即原告亦從未查證或知會伊，伊從未收取任何
    購屋款項，又簽約時亦無伊之專任代書在場，契約書應係被
    告丙○○於92年被通緝離職後未繳回公司之契約書，其名片
    係餘留或偷印冒用，伊並不知情。於97年4 月22日下午原告
    之配偶甲○○告知伊出事了，經了解原來在95年原告與被告
    丙○○已有過「開封路124 號1 至3 樓房屋」之交易，而此
    次遭被告丙○○詐騙欲買4 至5 樓房屋，若順利成交則至今
    伊仍不知情，可見原告與被告丙○○私交甚篤，否則為何95
    至96年間原告從未致電伊找過被告丙○○或查詢案件進度，
    實令人質疑。惟伊基於道義責任，答應原告幫忙協尋被告丙
    ○○出面解決，伊於97年5 月1 日找到被告丙○○並一同前
    往原告家中協議處理，原告同意丙○○先還200,000 元，並
    由被告丙○○開立面額1,700,000 元之本票交予原告，原告
    亦感激伊幫忙處理此事。因整件交易均屬被告丙○○個人詐
    欺行為，原告請求賠償對象應為被告丙○○而非伊，被告丙
    ○○亦於刑事案件坦承挪用所收受之系爭斡旋金1,500,000
    元，應傳喚被告丙○○到庭協調賠償事宜，原告請求並無理
    由等語等語，資為抗辯。並聲明：(一)、原告之訴及假執行之
    聲請均駁回；(二)、如受不利判決，願供擔保，請准宣告免為
    假執行。
(二)、被告丙○○未於言詞辯論期日到場，亦未提出書狀作何聲明
    或陳述。
三、本院之判斷：
(一)、經查，原告主張被告丙○○於96年7 、8 月間因仲介原告購
    買系爭建物，而向原告收取系爭斡旋金1,500,000 元，作為
    與屋主議價之條件，嗣經與屋主議價不成後，被告丙○○竟
    意圖為自己不法之所有，將系爭斡旋金全數侵占入己等情，
    業據被告丙○○於涉嫌侵占刑事偵查及審判中坦承屬實，此
    有高雄地方法院檢察署《下稱高雄地檢》98年度偵緝字第
    1235 、1236 、1237號偵查卷宗影本及本院98年度審易字第
    2624號刑案卷宗影本可參，且被告郭榮宏即泰安房屋企業行
    就被告丙○○有將原告交付之系爭斡旋金侵占入己乙事，於
    本院審理時亦不爭執（見本院卷第61頁），又被告丙○○就
    上開侵占犯行業經本院判處有期徒刑1 年4 月，有本院98年
    度審易字第2624號刑事判決附卷可按（見本院卷第53頁至第
    54頁），是被告丙○○侵占系爭斡旋金1,500,000 元乙事，
    可堪認定。
(二)、原告主張被告丙○○係受僱於被告郭榮宏即泰安房屋企業行
    擔任業務員，雖為被告郭榮宏即泰安房屋企業行所否認，並
    辯稱：被告丙○○已於92月8 月離職，嗣後即未再回公司上
    班等語。惟查，被告丙○○曾提出其擔任「泰安房屋」經理
    職務之名片予原告，復提出「泰安房屋不動產買賣斡旋契約
    書」與原告簽約，此有原告提出之上開名片影本及系爭斡旋
    契約書影本在卷可參（見高雄地檢97年度他字第3321號偵查
    卷宗第2 頁至第3 頁），而被告郭榮宏即泰安房屋企業行對
    於系爭斡旋契約書為其公司提供之制式契約書面，其上之「
    泰安房屋企業行」大、小章均為真正均無意見（見高雄地檢
    98年度偵緝字第1236號卷第20頁反面），僅抗辯「泰安房屋
    不動產買賣斡旋契約書」係被告丙○○92年間在其公司任職
    所取得等語。然而，被告丙○○於偵查中即明確供稱：「（
    問：郭榮宏說你於92年8 月就離職入監？）我92年8 月離職
    ，後來因案入監服刑，出獄後我於95年11月又回泰安工作1
    年多，因為乙○○的事情就離職了，之後就沒有再回泰安了
    」、「（問：泰安房屋不動產買賣斡旋／承諾書」何來？）
    因我為於95年11月回泰安公司上班，在公司拿的」、「（問
    ：薪資如何計算？）以件計酬，我抽75% ，公司抽25% 」、
    「（問：為何郭榮宏說你於92年8 月離職後，就沒有在公司
    上班了？）他亂講話，我猜他可能是怕公司受連累才這樣說
    」、「我95年間拜託郭榮宏讓我再回公司上班，他有讓我再
    回公司上班」、「（問：你是否有領泰安房屋的薪水？）沒
    有底薪，我都是領獎金。但是我都領獎金，有成交才有領錢
    ，如果沒有成交的話就都領不到錢」等語甚堅（見高雄地檢
    98偵緝1237號偵查卷第18頁、第21頁、第27頁訊問筆錄），
    又參以被告郭榮宏曾於97年4 月24日向高雄地檢對被告丙○
    ○提起侵占之刑事告訴，其告訴狀內容記載：「一、為被告
    以利用職務之便，向客戶乙○○小姐收受買賣房屋之斡旋金
    新臺幣壹佰伍拾萬元整，未繳交公司，占為己有，觸犯刑責
    ，依法提出告訴，懇請傳案偵查法辦。二、被告丙○○96年
    10月19日與乙○○小姐簽訂斡旋書，收受斡旋金新臺幣壹佰
    伍拾萬元整后，並未將斡旋金繳回公司（簡稱泰安房屋），
    而捲款潛逃，避不見面，經公司多次催討還是未出面處理問
    題，核其行為，顯已觸犯侵占罪責無疑，為此，檢同斡旋書
    影本乙份，提出告訴」等語（見高雄地檢97年度他字第3225
    號偵查卷第1 頁刑事告訴狀），已陳明被告丙○○為泰安房
    屋企業行之職員，核與被告丙○○前揭供述相吻合，據上事
    證交互參析，自堪認定被告丙○○向原告收取系爭斡旋金時
    ，確係受僱於被告郭榮宏即泰安房屋企業行無疑，則被告郭
    榮宏即泰安房屋企業行於本院審理時辯稱92年8 月被告丙○
    ○離職後即未再予僱用，顯不可採。至於被告郭榮宏即泰安
    房屋企業行抗辯被告丙○○於92年間因犯業務侵占案件經判
    處徒刑確定，依不動產經紀業管理條例第6 條第3 項規定，
    其公司不能僱用被告丙○○，且其公司登錄之經紀人員亦無
    被告丙○○，固提出本院93年度易字第1132號刑事判決、不
    動產經紀業管理條例規定及泰安房屋企業行不動產經紀人員
    名冊為憑（見本院卷第47頁至第52頁），惟被告丙○○是否
    符合不動產經紀業管理條例所定經紀人員資格、被告郭榮宏
    即泰安房屋企業行有無依法陳報所僱經紀人員備查等節，與
    被告郭榮宏即泰安房屋企業行實際上是否有僱用被告丙○○
    之事實無關，上開事證尚不足據為被告郭榮宏即泰安房屋企
    業行有利之認定，併予敘明。
(三)、按因故意或過失，不法侵害他人之權利者，負損害賠償責任
    ；受僱人因執行職務，不法侵害他人之權利者，由僱用人與
    行為人連帶負損害賠償責任，但選任受僱人及監督其職務之
    執行，已盡相當之注意或縱加以相當之注意而仍不免發生損
    害者，僱用人不負賠償責任，民法第184 條第1項 前段、第
    188 條第1 項分別定有明文。因僱用人藉使用受僱人而擴張
    其活動範圍，並享受其利益，且受僱人執行職務之範圍，或
    其適法與否，要非與其交易之第三人所能分辨，為保護交易
    之安全，受僱人之行為在客觀上具備執行職務之外觀，而侵
    害第三人之權利時，僱用人即應負連帶賠償責任。故民法第
    188 條第1 項所謂受僱人因執行職務不法侵害他人之權利，
    不僅指受僱人因執行其所受命令，或委託之職務自體，或執
    行該職務所必要之行為而言，即濫用職務或利用職務上之機
    會及與執行職務之時間或處所有密切關係之行為，其在外形
    之客觀上足認為與執行職務有關，而不法侵害他人之權利者
    ，即令其係為自己利益所為之違法行為，亦應包括在內（最
    高法院42年台上第1224號判例、91年度台上字第2627號判決
    意旨參照）。查被告丙○○侵占原告交付之系爭斡旋金，既
    經本院認定屬實，即屬故意侵害原告之財產權，則原告請求
    被告丙○○負損害賠償責任，自屬有據。次查，被告丙○○
    於偵查中供稱斡旋金的性質係由客戶交付，供業務員與賣方
    洽談買賣合約，成交時作為定金之用，如未成交，即應退還
    予客戶，而依照泰安房屋企業行規定，收到客戶交付的斡旋
    金要先繳回公司等語在卷（見高雄地檢98年度偵緝字第1236
    號偵查卷第18頁），由其陳述可知收取斡旋金乃被告丙○○
    之業務範圍無訛。又被告丙○○固於偵查中供稱向原告收取
    系爭斡旋金，係其個人出去招攬之業務等語（見高雄地檢98
    年度偵緝字第1236號偵查卷第21頁），被告郭榮宏即泰安房
    屋企業行亦於本院辯稱不知有系爭建物仲介案件等語（見本
    院卷第43頁答辯狀），惟被告丙○○於任職泰安房屋企業行
    期間，利用職務上之機會取得空白之「泰安房屋不動產買賣
    斡旋契約書」而與原告簽訂系爭斡旋契約書，並向原告收取
    系爭斡旋金1,500,000 元，縱係其個人招攬業務而為自己利
    益之行為，然在客觀上確已具備執行職務之外觀無疑，依前
    揭裁判意旨，被告丙○○所為仍屬民法第188 條第1 項所稱
    之「因執行職務」不法侵害他人之權利，而被告郭榮宏即泰
    安房屋企業行復未能舉證其選任被告丙○○為受僱人及監督
    其職務之執行，已盡相當之注意或縱加以相當之注意而仍不
    免發生損害，是原告主張被告郭榮宏即泰安房屋企業行應與
    被告丙○○負連帶損害賠償責任，亦屬正當。
四、綜上所述，被告丙○○受僱於被告郭榮宏即泰安房屋企業行
    期間，將其向原告收取之系爭斡旋金1,500,000 元侵占入己
    。從而，原告依據侵權行為之法律關係，請求被告連帶賠償
    1,500,000 元，及自民事追加被告狀繕本送達最後一位被告
    翌日即99年7 月24日起至清償日止，按週年利率5%計算之利
    息，為有理由，應予准許。
五、本判決原告及被告郭榮宏即泰安房屋企業行分別陳明願供擔
    保請准宣告假執行或免為假執行，核均無不合，爰分別酌定
    相當之擔保金額，予以准許。
六、據上論結，本件原告之訴為有理由，依民事訴訟法第85條第
    2 項、第385 條第1 項前段，第390 條第2 項、第392 條第
    2 項，判決如主文。
中    華    民    國    99    年    7     月    27    日
                  民事第六庭  法  官  林書慧
以上正本係照原本作成。
如對本判決上訴，須於判決送達後20日內向本院提出上訴狀。如
委任律師提起上訴者，應一併繳納上訴審裁判費。
中    華    民    國    99    年    7     月    27    日
                              書記官  史華齡

司法院資訊處製作；財團法人民間司法改革基金會備份。
